【裁判字號】    95,上更(一),35
【裁判日期】    950308
【裁判案由】    過失致死
【裁判全文】
臺灣高等法院刑事判決              95年度上更(一)字第35號
    上  訴  人
    即 自訴 人    丙○○
    上  訴  人
    即自訴人    丁○○○
    共同送達代收人  呂偉誠律師
    被      告  甲○○
    被      告  乙○○
上列上訴人因被告過失致死案件，不服臺灣基隆地方法院92年度
自字第90號，中華民國92年1月30日第一審判決，提起上訴， 判
決後，經最高法院發回更審，本院判決如下：
    主  文
原判決撤銷。
本件自訴不受理。
    理  由
一、自訴意旨略以：緣被告甲○○、乙○○係設於臺北縣汐止市
    ○○路○段四十六號二樓之「保長托兒所」聘僱之教師，就
    受託看管照顧範圍內之兒童，除應注意其身體狀況外，更應
    隨時採取必要之安全措施，以維護兒童安全、防止及避免危
    害兒童之情況產生，皆為從事業務之人。民國九十一年七月
    三十一日下午二時三十分許，被告甲○○、乙○○及另案被
    告吳德芳（受僱於「保長托兒所」之其他教師；業經原審於
    九十一年十二月三十一日，以九十一年度訴字第六一一號判
    決在案）帶同渠等看管照顧之幼兒十五名（三歲至六歲不等
    ），共同前往位於基隆市○○○街六十二巷之「壯觀臺北社
    區」游泳池內游泳；嗣於同日下午三時許泳畢後，上開幼兒
    十五名即由另案被告吳德芳帶回「保長托兒所」之幼兒交通
    車內看管照顧。乃另案被告吳德芳於帶同幼兒上車之後，竟
    未於幼兒交通車內看管照顧幼兒，反而下車與被告甲○○、
    乙○○二人共同處理泳具之整理收拾等善後工作。被告甲○
    ○、乙○○及另案被告吳德芳三人本應至少留有一人在車上
    陪同及照顧幼兒安全，且依當時情形，復無不能注意情事，
    竟均疏未注意，將十五名幼兒單獨留置於車內，致十五名幼
    兒中之被害人劉冠宏（八十七年十一月五日生；已死亡）趁
    渠等不注意之際單獨下車並進入上開游泳池之成人深水區內
    戲水，嗣被害人劉冠宏因吸入大量池水而於池中昏迷，另案
    被告黃建銘（「壯觀臺北社區」聘僱之泳池救生員；業經原
    審於九十一年十二月三十一日，以九十一年度訴字第六一一
    號判決在案）始行查覺並將被害人劉冠宏救離泳池對之施行
    人工呼吸及心肺復甦術等急救措施。惟被害人劉冠宏嗣經送
    往基隆市長庚醫院急救，仍因急救未及而不治死亡。因認被
    告甲○○、乙○○二人涉犯刑法第二百七十六條第二項之業
    務過失致死罪嫌云云。
二、按犯罪之被害人得提起自訴。但無行為能力或限制行為能力
    或死亡者，得由其法定代理人、直系血親或配偶為之。前項
    自訴之提起，應委任律師行之。又檢察官於審判期日所得為
    之訴訟行為，於自訴程序，由自訴代理人為之。自訴人未委
    任代理人，法院應定期間以裁定命其委任代理人，逾期仍不
    委任者，應諭知不受理判決。刑事訴訟法第319條第1項、第
    2項、第329條分別定有明文。
三、查自訴行為是否合法，應以提起時之法律規定為依據。倘於
    提起自訴時為法所准許者，既屬合法之自訴，自不因嗣後法
    律修正對自訴權之行使更有所限制而受影響。而92年2月6日
    修正公布，同年9月1日施行之刑事訴訟法第319條第2項，雖
    已明定自訴之提起，應委任律師為之，然本件自訴人既係於
    92年9月1日修正刑事訴訟法施行前之91年12月3日 提起自訴
    ，則本件自訴人所提自訴，自屬合法。再被告因不服本院92
    年度上易字第741號刑事判決，提起上訴， 經最高法院於94
    年12月30日撤銷發回後， 現由本院95年度上更 (一)字第35
    號案件審理中。惟刑事案件，一經提起公訴、自訴或上訴而
    繫屬於法院，訴訟在該審級法院繫屬中，訴訟主體相互間即
    發生訴訟上之權利義務關係，此訴訟關係，法院與當事人均
    應受其拘束，故訴訟繫屬繼續中，訴訟關係固然存在，該繫
    屬法院自應加以審判，但一經終局裁判，審級訴訟關係即已
    消滅。則自訴案件倘經繫屬之第一審或第二審法院為終局判
    決，原有審級之訴訟關係即歸於消滅，當事人若表示不服，
    提起第二審或第三審上訴，乃繫屬於另一審級之開始，與該
    上訴審發生另一審級之訴訟關係。 而刑事訴訟法施行法第7
    條之3前段復明定92年9月1日 施行之修正刑事訴訟法施行前
    ，已「繫屬於各級法院之案件」，其以後之訴訟程序，應依
    修正刑事訴訟法終結之。再參照刑事訴訟法第38條準用第30
    條規定及司法院院字第1755號解釋，自訴人委任律師為代理
    人之委任狀，應於每一審級提出，案件於該審級終結後，原
    有委任效力即不復存在。自訴案件已為第一審或第二審判決
    者，原有審級訴訟關係既歸消滅，其後提起上訴時，應本於
    舊程序適用舊法，新程序適用新法之原則。本件被告因不服
    原審法院判決，提起上訴， 經本院以92年度上易字第741號
    刑事判決駁回被告上訴，自訴人再向最高法院提起上訴，經
    最高法院於94年12月30日撤銷發回更審，現由本院95年度上
    更（一）字第35號案件審理，此時訴訟程序即回復至被告提
    起第二審上訴時之繫屬狀態，訴訟程序自應適用92年9月1日
    修正施行之刑事訴訟法。又依92年9月1日施行之刑事訴訟法
    第329條規定：「檢察官於審判期日所得為之訴訟行為， 於
    自訴程序，由自訴代理人為之。自訴人未委任代理人，法院
    應定期間以裁定命其委任代理人，逾期仍不委任者，應諭知
    不受理判決。」本件經最高法院發回更審之訴訟程序，檢察
    官所得為之訴訟行為，應由自訴代理人為之。而自訴人未委
    任代理人，法院應定期間以裁定命其委任代理人。本件自訴
    人於本院本審訴訟程序中，未依規定委任律師為自訴代理人
    ，本院依刑事訴訟法第329條第2項規定， 於95年2月14日裁
    定命自訴人於收受送達後7日 內委任律師為自訴代理人進行
    訴訟。 惟自訴人送達代收人呂偉誠律師於95年2月17日收受
    送達後，自訴人迄今已逾補正期限多日，仍未委任律師為代
    理人，有送達證書1紙在卷可稽。本院自得依刑事訴訟法第3
    29條第2項規定，諭知不受理之判決。 原判決未及審酌及此
    ，尚有可議，自應由本院撤銷改判，並諭知自訴不受理判決
    。
據上論斷，應依刑事訴訟法第369條第1項前段、第364條、第329
條第2項，判決如主文。
中     華    民    國    95    年    3    月    8     日
                  刑事第４庭    審判長法  官   蔡秀雄
                                      法  官   黃金富
                                      法  官   周煙平
以上正本證明與原本無異。
如不服本判決，應於收受送達後十日內向本院提出上訴書狀，其
未敘述上訴之理由者並得於提起上訴後十日內向本院補提理由書
（均須按他造當事人之人數附繕本）。
                                      書記官   蕭麗珍
中    華    民    國    95    年    3     月    13    日


司法院資訊處製作；財團法人民間司法改革基金會備份。
